【裁判字號】    98,上易,117
【裁判日期】    981229
【裁判案由】    確認通行權
【裁判全文】
臺灣高等法院臺南分院民事判決    98年度上易字第117號
上  訴  人  甲 ○ ○
訴訟代理人  汪 玉 蓮  律師
複 代 理人  蔡 淑 文  律師
上  訴  人  丙 ○ ○
            乙○○○
被 上 訴人  興一講堂即管理人劉明松
訴訟代理人  黃 曜 春  律師
            何 永 福  律師
末  一  人
複 代理 人  丁 ○ ○
上列當事人間確認通行權事件，上訴人對於中華民國98年4月27
日臺灣嘉義地方法院第一審判決（97年度訴字第90號）提起上訴
，本院於98年12月15日言詞辯論終結，判決如下：
    主  文
原判決主文第一項廢棄。
上開廢棄部分，確認被上訴人興一講堂即管理人劉明松所有坐落
嘉義縣水上鄉○○○段六八四地號土地就坐落同段上訴人甲○○
所有六八一之一、六七五之一、六七八等地號、上訴人丙○○所
有六七六之二地號、上訴人乙○○○所有六七七地號等土地，如
附圖一即嘉義縣水上地政事務所九十八年九月三十日複丈成果圖
所示Ａ、Ｂ、Ｃ、Ｄ、Ｅ部分，寬度三公尺，面積各一一五平方
公尺、三九平方公尺、五一平方公尺、一五七平方公尺、四七平
方公尺，共計四０九平方公尺土地有通行權存在。
第一、二審訴訟費用由上訴人甲○○負擔百分之三十，上訴人丙
○○負擔百分之二十，上訴人乙○○○負擔百分之五；其餘由被
上訴人負擔。
    事實及理由
壹、程序方面：
一、按確認之訴非被上訴人有即受確認判決之法律上利益者，不
    得提起。所謂即受確認判決之法律上利益，係指法律關係之
    存否不明確，被上訴人主觀上認其在法律上之地位有不安之
    狀態存在，且此種不安之狀態，能以確認判決將之除去者而
    言（最高法院52年台上字第1240號判例意旨參照）。被上訴
    人主張其所有坐落嘉義縣水上鄉○○○段684地號土地，對
    上訴人甲○○所有同段678、675-1、681-1等地號土地；對
    上訴人丙○○所有同段676-2地號土地；對上訴人乙○○○
    所有同段677地號土地有通行權存在，而上訴人甲○○、丙
    ○○、乙○○○均否認被上訴人之主張，則被上訴人就上訴
    人等所有上開土地是否有通行權存在，即陷於不明確之狀態
    ，而此不明確之狀態可以確認判決除去，是被上訴人提起本
    件確認通行權存在之訴，即有確認之法律上利益，合先敘明
    。
二、又按言詞辯論期日，當事人之一造不到場者，得依到場當事
    人之聲請，由其一造辯論而為判決，民事訴訟法第385條第1
    項前段定有明文。本件上訴人丙○○、乙○○○均經合法通
    知而未於言詞辯論期日到場，核無民事訴訟法第386條各款
    之情形，爰依被上訴人之聲請，由其一造辯論而為判決。
三、又被上訴人於原審原請求在系爭通路上鋪設柏油供人車通行
    ，惟於民國（下同）98年12月15日本院審理時撤回此部分之
    請求（見本院卷第108頁），則此部分自不在本院審理範圍
    ，併予敘明。
貳、實體方面：
一、被上訴人主張：
(一)被上訴人所有坐落嘉義縣水上鄉○○○段684地號土地（下
    稱系爭684地號土地），與上訴人甲○○所有同段678、675-
    1、681-1等地號土地（下稱系爭678、675-1、681-1地號土
    地）、上訴人丙○○所有同段676-2地號土地（下稱系爭676
    -2地號土地）、上訴人乙○○○所有同段677地號土地（下
    稱系爭677地號土地）相鄰。被上訴人所有之土地因屬袋地
    ，對外與公路無適宜之聯絡，須通行上訴人3人所有上開土
    地，以聯絡同段632-7、636、635等地號道路用地。被上訴
    人所主張之通行方案，目前均已闢為通行道路，上訴人甲○
    ○之前手吳瑞璋，就系爭678地號土地之通行權，與上訴人
    丙○○於62年11月26日訂立覺書，准許通行676-2地號開設6
    米6路寬至東邊公路（公路邊路口為10公尺寬），而677地號
    當時為吳瑞璋所有。嗣甲○○於78年1月16日向法院拍得系
    爭681-1、675-1等地號土地，為通行至公路，又與吳瑞璋訂
    立契約書，吳瑞璋同意將676-2、677等地號土地上6米6寬之
    通行道路讓與甲○○使用。又被上訴人之前手施堅忍，則早
    於74年10月2日即與吳瑞璋訂立合約書，就系爭678、675-1
    、681-1等地號內約60坪土地，位置自東邊私設路起至684地
    號土地止，長度180台尺、寬度12台尺，出賣予施堅忍闢為
    私設道路。換言之，被上訴人主張之通行道路，至少自74年
    間起，即已供道路通行使用，且676-2、677等地號土地之道
    路路寬即為6米6。
(二)事實上，該處土地不論路寬為3米或6米，均會形成南北二半
    之情事；且上訴人於原審所提附圖三所示方案通行之土地面
    積高達1,301平方公尺，過度浪費土地資源。所經過之系爭6
    78地號土地及同段679、676-1等地號土地部分，根本是山谷
    ，無從闢建為道路。而被上訴人所有坐落嘉義縣水上鄉三界
    村13鄰三界埔247之7號基地為系爭684地號土地之興一講堂
    ，依法其對外聯絡道路應為6公尺。上訴人甲○○主張被上
    訴人只能闢建3公尺道路通行，其寬度過於狹窄，除車輛進
    出不便外；萬一興一講堂發生火災，因附圖一所示方案代號
    Ａ之道路一段路面幾呈90度直角，而消防車之寬度為2.5公
    尺、長度9.46公尺、高度3.44公尺，轉彎不易，將難以進出
    ，勢會嚴重影響到消防救火之效能。又馬路本來就非孩童嬉
    戲之地方，縱然以3米路寬採計，如有車輛進出，孩童要在
    道路遊戲，仍會造成安全上之問題。
(三)並為駁回上訴之聲明，暨撤回請求鋪設柏油路面之請求。
二、上訴人甲○○則以：
(一)上訴人甲○○於78年標買系爭681-1、675-1等地號土地後，
    對外原無通路，故於79年2月26日以新臺幣（下同）40萬元
    補償吳瑞璋，吳瑞璋才將系爭676-2、677等地號土地上之道
    路通行權供上訴人甲○○使用。被上訴人購買系爭684地號
    土地之時間為78年11月9日，係在上訴人甲○○標買系爭681
    -1、675-1等地號土地之後。被上訴人之前手原從他處經過
    ，於上訴人甲○○標買系爭土地後，被上訴人之前手才借上
    訴人之土地通行，惟當時被上訴人之前手係種植果樹，僅借
    上訴人之土地供腳踏車通行。況依物權優於債權效力之原則
    ，系爭675、681-1、678等地號土地乃係上訴人甲○○經由
    法院拍賣及向前手蔡瑞和買賣取得，並已辦畢所有權移轉登
    記，被上訴人自不得以其前手與吳瑞璋間之買賣權利義務關
    係對抗上訴人。
(二)另上訴人甲○○在系爭675-1、681-1等地號土地上蓋有廠房
    ，被上訴人主張在上開土地上闢6米路通行，將使上訴人甲
    ○○所有系爭675-1、678、681-1等地號土地遭劃分為二半
    ，無法利用，損害甚鉅。另原審97年10月29日勘驗測量筆錄
    附圖甲點至乙點間雖有高度落差，惟被上訴人可自行填土，
    乙點至聯絡路口則為緩坡，無礙通行。嘉義縣政府雖函覆系
    爭684地號土地申請基地若為「面臨現有巷道之基地」，其
    現有巷道長度在單向出口長度40公尺以上者，應由道路中心
    往兩側均等退讓，合計達到6公尺之邊界線作為建築線。惟
    此為被上訴人聲請建築時之規定，上訴人並無義務提供所有
    上開土地供被上訴人使用，使之合乎建築規定。上訴人主張
    依附於原審卷(一)第56頁之嘉義縣水上地政事務所97年4月8日
    之複丈成果圖再縮減為3公尺，不鋪設柏油供被上訴人照現
    況通行。因被上訴人之土地使用分區為山坡保育區，使用地
    類別為農牧用地，並非建地，對外通行之寬度自以3公尺即
    已足夠。本件原審97年10月29日勘驗現場時，只丈量系爭67
    7地號（Ｅ部分）入口處為5.5米，然判決卻認Ａ、Ｂ、Ｃ、
    Ｄ土地全部為5.5米，亦與卷內資料不符。
(三)並為上訴聲明：(一)原判決廢棄。(二)上開廢棄部分，請准以嘉
    義縣水上地政事務所98年9月30日複丈成果圖所示Ａ、Ｂ、
    Ｃ、Ｄ、Ｅ部分寬度3公尺，面積共計409平方公尺土地以現
    狀供被上訴人通行。(三)訴訟費用由被上訴人負擔。（原審判
    命確認被上訴人興一講堂即管理人劉明松所有坐落嘉義縣水
    上鄉○○○段684地號土地就坐落同段上訴人甲○○所有681
    之1、675之1、678等地號土地，上訴人丙○○所有676之2地
    號土地，上訴人乙○○○所有677地號土地，如原判決附圖
    一（即本判決附圖二）所示Ａ、Ｂ、Ｃ、Ｄ、Ｅ部分寬度5
    公尺，面積各188平方公尺、66平方公尺、85平方公尺、265
    平方公尺、76平方公尺，共計680平方公尺土地有通行權存
    在；上訴人甲○○、丙○○、乙○○○不得在前項所示土地
    上營建或為其他妨害被上訴人通行之行為，被上訴人並得於
    其上鋪設柏油以供通行之判決。上訴人就此全部表示不服，
    而提起本件上訴。）
三、上訴人丙○○、乙○○○未於言詞辯論期日到場，亦無提出
    書狀作何聲明或陳述。
四、兩造對於下列事項，並不爭執，堪信為實：
  (一)系爭684地號土地為被上訴人所有，系爭678、675-1、681-1
    等地號土地為上訴人甲○○所有、系爭676-2地號土地為上
    訴人丙○○所有、系爭677號土地為上訴人乙○○○所有，
    有土地謄本在卷可稽（見原審卷(一)第8-16頁）。
  (二)被上訴人所有系爭684地號土地與公路無適宜之聯絡，係屬
    袋地，且與上訴人甲○○所有之前揭681-1地號土地相毗鄰
    ，其餘前揭土地則為被上訴人通行至同段632-7、636、635
    等地號道路用地所必須經過，此亦有地籍圖本在卷可參（見
    原審卷(一)第7頁），並經原審及本院勘驗屬實（見原審卷(一)
    第138頁、本院卷第63-64頁）。
五、被上訴人另主張本件通行道路，至少自74年間起，即已供道
    路通行使用，且系爭676-2、677等地號土地之道路寬即為6
    米6。又被上訴人於系爭土地上建有興一講堂，並已申請嘉
    義縣政府核發之寺廟登記證，然因位處袋地，進出道路須為
    6米面寬，始能領取建築執照及使用執照。系爭土地上有工
    廠，只有一戶住家，如果影響孩子安全，不管道路寬3米或6
    米都一樣，家長本來就要將孩子照顧好。如經縣政府核准設
    立講堂，會有很多信徒，萬一發生火災，3米道路消防車無
    法進入，且系爭道路地形進西側角度一百度，消防車要進入
    的話，行進之間會造成很大不便，因此，另提出一折衷案，
    改以6米道路供被上訴人通行，被上訴人不鋪設柏油路面，
    就不會因路面高而使雨水宣洩進入上訴人住家內，也符合兩
    造前手協議之約定等情，則為上訴人等所否認，並以前揭情
    詞置辯。從而，本件所應審究者即為：(一)被上訴人所有系爭
    土地是否與公路無適宜之聯絡，須通行上訴人等所有系爭土
    地？亦即，被上訴人就上訴人所有之系爭土地有無通行權存
    在？(二)通行道路之範圍應如何劃定，方為損害最少之處所及
    方法，並足以兼顧兩造之利益？經查：
(一)按土地因與公路無適宜之聯絡，致不能為通常使用者，土地
    所有人得通行周圍地以至公路，民法第787條第1項定有明文
    。次按民法第787條第1項有關「袋地必要通行權」之土地所
    有人得通行周圍地以至公路之規定，其「周圍地」並非僅指
    以與不通公路土地直接相毗鄰者為限。如不通公路之土地，
    與公路之間，有2筆以上不同所有人之土地相鄰，為達通行
    公路之目的，亦得主張通行該周圍地（最高法院91年度台上
    字第1846號判決參照）。如上所述，系爭684地號土地既與
    公路無適宜之聯絡，雖僅與上訴人甲○○所有之系爭681-1
    地號土地相毗鄰，然其餘系爭其所有678、675-1、上訴人丙
    ○○所有676-2、上訴人乙○○○所有677等地號土地為被上
    訴人通行至同段632-7、636、635等地號道路用地所必須經
    過，依前揭民法規定與最高法院判決所示見解，被上訴人自
    有通行他人土地以至公路之必要。
(二)再按得通行周圍土地以至公路之情形，通行權人應於通行必
    要之範圍內，擇其周圍地損害最少之處所及方法為之，此為
    民法第787條第2項所明定。再按民法第787條所定之通行權
    ，係為促進袋地之利用，而令周圍地所有人負容忍通行之義
    務，為對周圍地所有權所加之限制；袋地通行權，非以袋地
    與公路有聯絡為已足，尚須使其能為通常之使用。而是否為
    通常使用所必要，除須斟酌土地之位置、地勢及面積外，尚
    應考量其用途（最高法院92年度台上字第1399號、87年度台
    上字第2247號判決意旨參照）。茲據證人施堅忍於原審證稱
    ：「（問：系爭684地號土地使用情形為何？）我是向邱蔡
    買的。當時有路通到大馬路，原本是石子路，後來我在（再
    ）鋪設柏油路。我當初買賣的時候有拍攝照片給買受人。」
    「（問：之前使用的情形與現在使用情形是否相同？）差不
    多，使用道路的位置與寬度都差不多。」「（問：當初無法
    出入的時候，你如何處理？）通行權我向吳瑞璋買的，寬度
    12台尺，長度180台尺，每坪以2千或是2千多元，正確的數
    字已經忘記了。」「（問：後來把這塊土地賣與他人，通行
    權如何處理？）我有把相關的通行權資料都交給下一手。他
    也是照我以前這樣通行。」「（問：當初的通行權有通過很
    多筆的土地？）是的，哪些土地所有人我不清楚，但是我是
    向吳瑞璋買通行權。當初買賣合約書有附圖，畫斜線的部分
    是我買的，斜線以外的部分連通到公路的部分有另一份覺書
    約定」等語（見原審卷(二)第63頁）；另證人黃文生於原審證
    稱：「在那裡從事水泥廠有19年到20年間了，當時就有在那
    裡通行了，但是路比較小條，大約是牛車行走的路寬，那時
    候是石子路。後來是我拓寬的，因為我的工廠板車要通過所
    以我就把路拓寬了，但是我沒有與地主先行溝通」等語（見
    原審卷(二)第159頁）。互核上2證人所述，可證本件被上訴人
    於原審所提如本判決附圖二，及附圖一所示系爭道路早已存
    在，且證人實際有通行上開道路。此外，並有林務局農林航
    空測量所78年9月23日、80年5月6日空照圖、土地通行買賣
    合約書影本及現場照片4張附卷為憑（見原審卷(二)第172-173
    頁、128-130頁）。且本判決附圖一、二方案所示路線現況
    均屬供作道路使用，此並經本院勘驗屬實。而上訴人甲○○
    於原審所提如本判決附圖三方案所示路線中，甲點到乙點距
    離有高度落差，乙點到聯絡路口處為緩坡，亦經原審於97年
    10月29日到現場勘驗屬實，堪認為實，有勘驗測量筆錄及該
    附圖在卷足稽（見原審卷(一)第138、139頁）。上訴人甲○○
    雖主張已剷平該路段高低落差，而緩坡無礙通行，惟依被上
    訴人提出上開附圖三方案所示路線現場照片8張，高低落差
    仍存在，且樹木、雜草叢生（見原審卷(二)第118-123頁）。
    是若依本判決附圖一方案所示，因已有久存之既成道路可供
    通行，不須另闢道路；若依上訴人原審所主張附圖三方案，
    則尚須雇工剷除雜草、樹木、填平土地落差，否則難以通行
    。又附圖三方案通行長度約436公尺(依附圖三之比例尺概略
    估算），另附圖二方案通行長度約132公尺（依附圖二之比
    例尺概略估算），附圖一方案通行長度約100多公尺（依附
    圖一之比例尺概略估算），且附圖三方案之通行路徑蜿蜒曲
    折，其中更有一處90度轉彎，因此，附圖二、三方案與附圖
    一方案相較，顯較不利於通行之便利性與安全性。又附圖二
    、三方案所須通過土地面積分別為680、1301平方公尺較附
    圖一方案之409平方公尺為大，顯較耗地利。又附圖一方案
    對外通行之寬度三米，已夠消防水帶通行，消防車要進入也
    不成問題，一般車子進入亦不影響，如依附圖二方案所示5
    米或被上訴人於本院主張6米之道路，則道路旁現有建築物
    之住戶一踏出門就面臨馬路，較無緩衝地帶而影響住家通行
    及安全性。故而，本院斟酌上述兩造所有及相鄰土地之位置
    、形狀、面積、用途、使用現況等，認附圖二、三方案或被
    上訴人於本院主張6米道路之方案，均顯較不利土地之開發
    利用及通行之便利性與安全性甚明。故附圖一方案係對周圍
    地損害最少之處所及方法，而請求通行之，尚屬允洽。
(三)復按有通行權人，於必要時，得開設道路，民法第788條前
    段定有明文。至有無必要開設道路，開設如何路面、寬度之
    道路，道路應否附設排水溝或其他設施，則應參酌相關土地
    及四周環境現況、目前社會繁榮情形、一般交通運輸工具、
    通行需要地通常使用所必要程度、通行地所受損害程度、建
    築相關法規等事項酌定之（最高法院95年度台上字第1718號
    判決參照）。又按袋地通行權，非以袋地與公路有聯絡為已
    足，尚須使其能為通常之使用。而是否能為通常使用，除須
    斟酌土地之位置、地勢及面積外，尚應考量其用途，俾袋地
    亦能發揮地盡其用之功能（最高法院91年度台上字第1341號
    判決參照）。惟鄰地通行權之功能在解決與公路無適宜聯絡
    袋地之通行問題，不在解決袋地之建築問題，不能僅以建築
    法或建築技術上之規定為酌定通行事項之基礎，但通行鄰地
    之目的既在使袋地得為通常之使用，是於袋地為建地時，即
    須將其建築需要列入考量；若准許通行之土地，不足敷袋地
    建築之基本需求，尚不能謂已使為建地之袋地為通常之使用
    （最高法院85年度台上字第3141號判決參照）。本件系爭68
    4地號土地既為山坡地保育區農牧用地，此有土地謄本在卷
    可參（見原審卷(一)第16頁），縱將來非無變更為建築用地之
    可能，惟其現狀既僅為農牧用地，而其上之建物為農舍，則
    應依土地現在使用狀況考量其通行需要。是以，嘉義縣政府
    雖函覆：系爭684地號土地申請基地若為「面臨現有巷道之
    基地」，其現有巷道長度在單向出口長度40公尺以上者，應
    由道路中心往兩側均等退讓，合計達到6公尺之邊界線作為
    建築線等語（見原審卷(一)第128頁）。惟鄰地通行權之主要
    功能在解決與公路無適宜聯絡袋地之通行問題，不在解決袋
    地之建築問題，不能僅以建築法或建築技術上之規定為酌定
    通行事項之基礎，故而，雖最高法院85年度台上字第3141號
    判決又稱「但通行鄰地之目的既在使袋地得為通常之使用，
    是於袋地為建地時，即須將其建築需要列入考量；若准許通
    行之土地，不足敷袋地建築之基本需求，尚不能謂已使為建
    地之袋地為通常之使用」等語，惟查，本件系爭袋地既仍為
    農牧用地，且其上已建有興一講堂之建物，目前現況並無建
    築需要，如依附圖一方案所示3米道路，就個人信眾或以遊
    覽車載送信眾往來興一講堂，已足供通行；縱有火災等特殊
    狀況，消防車之寬度為2.5公尺、長度9.46公尺、高度3.44
    公尺，亦足以進出救災；況系爭通行道路兩旁即為上訴人等
    之住家，本應預留出入之庭院供上訴人等活動使用。以上諸
    情業經本院於98年9月30日到現場勘驗屬實，並有勘驗筆錄
    附卷可查（見本院卷第70-73頁）。益徵系爭通行權範圍應
    以如附圖一方案即嘉義縣水上地政事務所98年9月30日複丈
    成果圖所示Ａ、Ｂ、Ｃ、Ｄ、Ｅ部分，寬度3公尺，面積各1
    15平方公尺、39平方公尺、51平方公尺、157平方公尺、47
    平方公尺，共計409平方公尺土地為限，對被上訴人土地之
    開發利用及通行之便利性，及上訴人等所有土地之損害最少
    及住家安全之維護，均屬允洽。
六、復按有通行權人，於必要時，得開設道路，民法第788條前
    段定有明文。再按袋地通行權乃袋地所有權人之權能，而通
    行之忍受義務，為周圍地所有人之法律上負擔，袋地通行權
    訴訟其訴之標的，為鄰地通行之忍受，其有妨害者，通行權
    人得依據民法第767條物上請求權之規定，請求予以禁止或
    排除。則被上訴人請求上訴人3人不得在附圖一A、B、C、D
    、E部分土地上營建或其他有妨害被上訴人通行之行為，亦
    屬當然。
七、至於被上訴人主張另依民法第789條第1項之請求權提起本件
    訴訟。按因土地一部之讓與或分割，致有不通公路之土地者
    ，不通公路土地之所有人，因至公路，僅得通行受讓人或讓
    與人或他分割人之所有地，民法第789條第1項定有明文。又
    按民法第789條第1項之立法理由在於土地所有人不能因自己
    之任意行為，致增加他人之負擔，因此，如數筆土地同屬一
    人所有，而得因之與公路為適宜之聯絡者（即得藉由其中一
    筆或數筆與公路相通聯），其中之一筆或數筆土地非藉助該
    通聯之土地即不能單獨對外通聯時，該同屬一人所有之土地
    ，亦不能自己捨通聯之土地，而反藉由其他鄰地主張其通行
    權存在。依此，土地所有人將其所有之數筆土地，分別轉讓
    數人之情形下，仍應有本條之適用（最高法院90年度台上字
    第1679號判決參照）。查，系爭681-1、675-1、677等地號
    土地雖曾為吳瑞璋所有，惟系爭678地號土地原係由蔡瑞和
    、吳瑞璋共有，其應有部分為30分之21、30分之9；系爭676
    -2地號土地係上訴人丙○○所有，系爭684地號土地則係由
    邱蔡轉讓與施堅忍，施堅忍轉讓與訴外人劉錦聰，再輾轉由
    被上訴人向劉錦聰取得，此有系爭678、676-2、684等地號
    土地之土地登記簿謄本在卷足稽，自堪予認定。則依前揭最
    高法院判決所示見解，系爭5筆土地原既非屬同一人所有，
    被上訴人主張依民法第789條規定對上訴人3人之土地有通行
    權，即於法不合，尚難准許。
八、末按債權契約為特定人間之權利義務關係，僅債權人得向債
    務人請求給付，不得以之對抗契約以外之第三人，此為債之
    相對性原則（最高法院96年度台上字第1809號判決；最高法
    院88年度台上字第694號判決亦同此旨）。被上訴人雖另主
    張其前手施堅忍已向上訴人甲○○之前手吳瑞璋購買系爭土
    地之通行權，故其就系爭土地另有債權性質之通行權存在云
    云。惟如本院上述所認定，系爭678地號土地原既係由蔡瑞
    和、吳瑞璋共有，應有部分為30分之21、30分之9，系爭676
    -2地號土地則自始至終係上訴人丙○○所有，吳瑞璋並非系
    爭5筆土地之共同前手。而蔡瑞和、丙○○並非該契約之當
    事人（雖丙○○與吳瑞璋曾另就通行權有約定），則依前揭
    債之主體相對性原則，吳瑞璋與施堅忍間通行權之約定，已
    不能拘束非該契約當事人之蔡瑞和與丙○○。復按債權與物
    權不同，除已物權化之債權外（如租賃、共有人間之分管契
    約），債權並無物權所具之追及效力。故即便被上訴人確由
    施堅忍取得其對吳瑞璋之債權性質通行權，亦無從追及吳瑞
    璋之後手即上訴人甲○○與乙○○○。是被上訴人此部分之
    主張，亦無足採。
九、綜上所述，被上訴人所有系爭684地號土地既為與公路無適
    宜聯絡致不能為通常使用之袋地，其本於民法第787條相鄰
    關係之法律規定，訴請確認就上訴人3人所有系爭681-1、67
    5-1、678、676-2、677地號等5筆土地內如附圖一方案即嘉
    義縣水上地政事務所98年9月30日複丈成果圖所示A、B、C、
    D、E部分，寬度3公尺，面積各115平方公尺、39平方公尺、
    51平方公尺、157平方公尺、47平方公尺，共計409平方公尺
    土地有通行權存在，為有理由，應予准許。原審未察，遽就
    此部分為上訴人敗訴之判決，尚有未洽。上訴人上訴意旨指
    摘原判決此部分不當，求予廢棄，為有理由，爰由本院將原
    判決主文第1項予以廢棄，改判如主文第2項所示。
十、本案事證已臻明確，兩造其餘主張陳述及所提之證據，均不
    影響本案判決，毋庸再予審酌，附此敘明。
十一、據上論結，本件上訴為有理由，依民事訴訟法第450條、第3
    85條第1項前段、第78條、第85條第1項但書，判決如主文。
中    華    民    國    98    年    12    月    29    日
                  民事第三庭    審判長法  官    王浦傑
                                      法  官    蘇重信
                                      法  官    張世展
上為正本係照原本作成。
不得上訴。
中    華    民    國    98    年    12    月    29    日
                                      書記官    廖英琇

司法院資訊處製作；財團法人民間司法改革基金會備份。
